---
title: Introdução à Linguagem de Programação em R para tratamento de dados de poluição do ar
subtitle: Data frames, qualR, e plots
author: Mario Gavidia-Calderón, Rafaela Squizzato, Thiago Nogueira
date: 18/02/2025
institute: Universidade de São Paulo
output: binb::metropolis
fontsize: 12pt
classoption: aspectratio=169 
toc: true
---

```{r,setup, include=FALSE}
knitr::opts_chunk$set(cache=TRUE)
```

# Resumo aula passada

# Exemplo usando dados CETESB

## Rede de monitoramento de qualidade do ar CETESB

- Uma das melhores da região (Riojas-Rodríguez et al., 2016)
- \alert{> 60} estações **automáticas**.
- \alert{~22} estações manuais
- \alert{2} estações movies
- O3, NO, NO2, CO, PM2.5, PM10, SO2
- Dados \alert{abertos}!

## Sistema QUALAR

- A plataforma permite **baixar e visualizar** a informação da rede de monitoramento.
- https://qualar.cetesb.sp.gov.br/qualar/home.do 
- Exercicio 1: Criar conta

## Sistema QUALAR

- Vamos baixar dados de **Novembro de 2023**.
  - Estação Pinheiros.
  - Parâmetros: O3, MP2.5, Velocidade do vento.
  - DEMO.
  
## Leer arquivo

```{r, eval=FALSE}
pin <- read.table(
  "~/Downloads/1739840283882.csv",
  header = F, # Não tem nome das colunas
  sep = ";",  # O separador das colunas é ;
  dec = ",",  # O separador decimal é ,
  skip = 8).  # Vai ler o arquivo desde a linha 8

```

## Leer arquivo

- Exploramos usando `head(pin)`
```{r, echo = F}
pin <- read.table("../../data/pin_nov_2023.csv", header = F,
                  sep = ";", dec = ",", skip = 8)
head(pin)
```

## Trocar nomes das colunas
```{r}
names(pin) <- c("day", "hour", "pm25", "o3", "ws")
head(pin)

```

## AED

- Vamos calcular a média, max, min, sd e mediana do **ozônio**.
```{r}
mean(pin$o3, na.rm = T)
median(pin$o3, na.rm = T)
```

## AED

- Vamos calcular a média, max, min, sd e mediana do **ozônio**.
```{r}
max(pin$o3, na.rm = T)
min(pin$o3, na.rm = T)
```


## Funções úteis

- `print()`
```{r}
o3_mean <- mean(pin$o3, na.rm = T)
print(o3_mean)
```
## Funções úteis

- `paste()`
```{r}
pin_o3_mean <- mean(pin$o3, na.rm = T)
print(paste("A media horaria de O3:",  pin_o3_mean))
```

## Funções úteis

- `round()`
```{r}
print(paste("A media horaria de O3:",  round(pin_o3_mean)))
print(paste("A media horaria de O3:",  round(pin_o3_mean, 2)))
```

## Funções úteis

- `unique()`
```{r}
horas <- unique(pin$hour)
print(horas)
```


## Plots simples

### Série temporal
```{r, out.height="65%"}
plot(pin$o3, t = "l", lwd = 1.2, col = "blue")
```


## Plots simples

### Histograma
```{r, out.height="65%"}
hist(pin$o3)
```

## Plots simples

### boxplot
```{r, out.height="65%"}
boxplot(pin$o3)
```

## Plots simples

### boxplot
```{r, out.height="65%"}
boxplot(o3~hour, data=pin)
```

## Plots simples

### boxplot
```{r, out.height="65%"}
boxplot(o3~day, data=pin)
```

## Filtrar dados

- Usamos o comando `subset(df, subset = <condição>)`
```{r, eval = F}
# Horas com [o3] maior que a mediana
pin_o3_med <- subset(
  pin, 
  subset = o3 >= mean(pin$o3, na.rm=T)
)
```

## Filtrar dados

- Usamos o comando `subset(df, subset = <condição>)`
```{r, echo = F}
# Horas com [o3] maior que a mediana
pin_o3_med <- subset(
  pin, 
  subset = o3 >= mean(pin$o3, na.rm=T)
)
head(pin_o3_med)
```

## Data!

- É muito importante falar para R que temos dados tipo \alert{data} (`POSIXct`).
```{r}
pin$date <- paste(pin$day, pin$hour)
head(pin)
```

## Data!

- É muito importante falar para R que temos dados tipo \alert{data} (`POSIXct`).
```{r}
pin$date <- as.POSIXct(
  strptime(pin$date,
           format="%d/%m/%Y %H:%M") 
)
```
- Informação sobre [formato data](https://www.geeksforgeeks.org/python-datetime-strptime-function/)

## Data

### Série temporal
```{r, out.height="65%"}
plot(pin$date, pin$o3, t = "l", lwd = 1.2, col = "blue")
```


# Pacotes

## Pacotes

-   Pacotes são como as \alert{extensões} no browser.
-   Conjunto de \alert{funções específicas} para tarefas específicas.

## Bibliotecas

-   Para instalar pacotes usamos a função `install.packages("nome_do_biblioteca")`

```{r, eval=FALSE}
# Instalando Rmarkdown
install.packages("raster")
```

## Bibliotecas

-   Por exemplo, para ler arquivos `.xls` podemos instalar a biblioteca `readxls`

```{r, eval=FALSE}
# Instalando readxl
install.packages("readxl")
```


## Bibliotecas

- Por exemplo, para usar a base de dados do Brasil, usamos o pacote `geobr`.

```{r, eval=FALSE}
# Instalando geobr
install.packages("geobr")
```

# Do Excel para R

## Do Excel para R

-   Um jeito de ler arquivos `.xls` é abrir os arquivos em Excel ou Google Sheet e salvar como `.csv`.
-   Depois ler a tabela usando a função `read.table()`
-   As vezes vale a pena abrir no Excel ou Google Sheet e mudar o nome das colunas.
-   Também podemos usar a função `read_excel()` do pacote `readxl`


# qualR

## Limitações do sistema QUALAR

### Plataforma é limitada:
- Um poluente por vez (3 no modo avançado).
- Uma estação por vez.
- Baixar dados anuais fica devagar

### Dados tem problemas.
- Trocar separador decimal.
- _Missing dates_: Datas faltantes
- _Wrong date format_: Arrumar o formato das datas


## qualR

-   Pacote desenvolvido para baixar os dados da CETESB dentro do R.
-   Gera dataset prontos e completos para análise:
    -   Horários faltantes preenchidos com `NA`.
    -   Coluna `date` tipo `POSIXct` para usar diretamente com `openair`.
-   Precisa ter cadastro na plataforma [QUALAR da CETESB](https://qualar.cetesb.sp.gov.br/qualar/home.do).
-   Referência [qualR](https://github.com/ropensci/qualR)

## Instalação qualR

- O jeito mais fácil é o seguinte:

```{r, eval=FALSE}
install.packages('qualR', 
                 repos = c('https://ropensci.r-universe.dev',
                           'https://cloud.r-project.org'))
```

## Instalação qualR

```{=tex}
\metroset{block=fill}
\begin{alertblock}{Atenção}
  Para usar `qualR` você precisa ter uma conta no sistema QUALAR da CETESB.
  Você precisa do \alert{usuário} e da \alert{senha}.
\end{alertblock}
```
## Códigos dos parâmetros e das estações

-   Para saber os códigos das estações usamos `cetesb_aqs` na coluna `code`.

```{r}
library(qualR)
head(cetesb_aqs, 4) 
```

## Códigos dos parâmetros e das estações

-   Para saber os códigos dos parârmetros `cetesb_param` na coluna `code`.

```{r}
library(qualR)
tail(cetesb_param, 4)
```

## Baixar um poluente de uma estação

-   Vamos baixar dados de **ozônio** da **primeira semana de janeiro de 2024** na estação **Pinheiros**. Usamos a função `cetesb_retrieve_param()`.

```{r, eval=FALSE}
pin_o3 <- cetesb_retrieve_param(
  username = Sys.getenv("QUALAR_USER"), # Trocar pelo seu usuário
  password = Sys.getenv("QUALAR_PASS"), # Trocar pela sua senha
  parameters = 63, # de cetesb_param
  aqs_code = 99, # de cetesb_aqs,
  start_date = "01/01/2024", # Formato dd/mm/yyyy
  end_date = "07/01/2024" # Formato dd/mm/yyyy
)
```

## Baixar um poluente de uma estação

-   Também aceita o nome da estação (igual  em `cetesb_aqs`) e o nome do parâmetro (igual em `cetesb_param`).

```{r, eval=FALSE}
pin_o3 <- cetesb_retrieve_param(
  username = Sys.getenv("QUALAR_USER"), # Trocar pelo seu usuário
  password = Sys.getenv("QUALAR_PASS"), # Trocar pela sua senha
  parameters = "O3", # de cetesb_param
  aqs_code = "Pinheiros", # de cetesb_aqs,
  start_date = "01/01/2024", # Formato dd/mm/yyyy
  end_date = "07/01/2024" # Formato dd/mm/yyyy
)
```

## Baixar vários poluentes de uma estação

-   Também podemos baixar vários poluentes de uma estação. Só precisamos definir os poluentes para baixar em um `vetor`. Vamos baixar O$_3$, PM$_{2.5}$, e NO$_X$.

```{r, eval=FALSE}
pols <- c("O3", "MP2.5", "NOx") # Olhar usando cetesb_aqs
pin_o3 <- cetesb_retrieve_param(
  username = Sys.getenv("QUALAR_USER"), # Trocar pelo seu usuário
  password = Sys.getenv("QUALAR_PASS"), # Trocar pela sua senha
  parameters = pols, # vetor com poluentes
  aqs_code = "Pinheiros", # de cetesb_aqs,
  start_date = "01/01/2024", # Formato dd/mm/yyyy
  end_date = "07/01/2024" # Formato dd/mm/yyyy
)
```

## Baixar vários poluentes e meteorologia de uma estação

-   Só precisamos definir os parâmetros para baixar em um vetor. Vamos baixar PM$_{2.5}$ e velocidade e direção do vento.

```{r, eval=FALSE}
params <- c("MP2.5", "VV", "DV") # Olhar usando cetesb_aqs
pin_pm25 <- cetesb_retrieve_param(
  username = Sys.getenv("QUALAR_USER"), # Trocar pelo seu usuário
  password = Sys.getenv("QUALAR_PASS"), # Trocar pela sua senha
  parameters = params, # vetor com poluentes
  aqs_code = "Pinheiros", # de cetesb_aqs,
  start_date = "01/01/2024", # Formato dd/mm/yyyy
  end_date = "07/01/2024" # Formato dd/mm/yyyy
)
```

## Baixar vários poluentes e meteorologia de uma estação

-   Você não precisa colocar os argumentos das funções \alert{mas precisa seguir a ordem dos argumentos}.

```{r, eval=FALSE}
params <- c("MP2.5", "VV", "DV")
pin_pm25 <- cetesb_retrieve_param(
  Sys.getenv("QUALAR_USER"),  # username
  Sys.getenv("QUALAR_PASS"), # password
  params, # parameters
  "Pinheiros", # aqs_code
  "01/01/2024", # start_date
  "07/01/2024" # end_date
)
```


## Salvar dados em `.csv`
- Pode ser que você precise usar outro software (e.g. [PMF](https://www.epa.gov/air-research/positive-matrix-factorization-model-environmental-data-analyses)). Então você pode exportar os dados em `.csv`. Só adicionar o argumento `to_csv = TRUE`.
```{r, eval=FALSE}
params <- c("MP2.5", "VV", "DV") # Olhar usando cetesb_aqs
pin_pm25 <- cetesb_retrieve_param(
  username = Sys.getenv("QUALAR_USER"), # Trocar pelo seu usuário
  password = Sys.getenv("QUALAR_PASS"), # Trocar pela sua senha
  parameters = params, # vetor com poluentes
  aqs_code = "Pinheiros", # de cetesb_aqs,
  start_date = "01/01/2024", # Formato dd/mm/yyyy
  end_date = "07/01/2024", # Formato dd/mm/yyyy
  to_csv = TRUE
)
```

## Salvar dados em `.csv`
- O arquivo salvo tem o nome  `Pinheiros_MP2.5_VV_DV_01-01-2024_07-01-2024.csv` e ficará na pasta de trabalho (conferir usando `getwd()`).

## Um mesmo poluente de várias estações
- As vezes você precisa comparar valores de várias estações. Neste exemplo vamos baixar valores de NO$_X$ da estação Ibirapuera e Pinheiros.
```{r}
aqs <- c(99, 83) # de cetesb_aqs, Pinheiros é 99 e Ibirapuera 83
nox_pin_ibi <- lapply(
  aqs,
  cetesb_retrieve_param,
  username = Sys.getenv("QUALAR_USER"),
  password = Sys.getenv("QUALAR_PASS"),
  parameters = "NOx",
  start_date = "01/01/2024",
  end_date = "07/07/2024"
)
```

## Um mesmo poluente de várias estações
- O resultado de usar `lapply` é uma lista. Vamos transformar em um `data.frame`.
```{r}
nox_all <- do.call(rbind, nox_pin_ibi)
```

## Um mesmo poluente de várias estações
- Usando subset podemos separar os data frames.
```{r}
nox_pin <- subset(nox_all, subset = aqs == "Pinheiros")
nox_ibi <- subset(nox_all, subset = aqs == "Ibirapuera")
```

##  Um mesmo poluente de várias estações
- Vamos comparar as estações
```{r}
mean(nox_pin$nox, na.rm = TRUE)
mean(nox_ibi$nox, na.rm = TRUE)
```
- Pinheiros tem maior concentração de NOX do que Ibirapuera. Por que?

## Outras funções.

- `cetesb_retrieve_param()` é a função mais importante e a mais usada.
- Existem outras funçãoes que não precisam do argumento `parameters` pois foram desenvolvidas para baixar parâmetros específicos:
    - `cetesb_retrieve_pol()`: Baixa todos os \alert{poluentes}.
    - `cetesb_retrieve_met()`: Baixa todos os \alert{parâmetros meteorológicos}.
    - `cetesb_retrieve_met_pol()`: Baixa todos os \alert{parâmetros da estação}.
    
# Plots

## Plots

- _Uma figura vale mais do que 100 palavras_.
- Vamos aprofundar como usar **R Base Graphics** para criar os plots.
- Seguir as _10 simple rules for better figures_ do [**Rougier et al. (2014)**](https://journals.plos.org/ploscompbiol/article?id=10.1371/journal.pcbi.1003833)

## Plots

- A principal função é **`plot()`**. Podemos usar `plot()` para criar \alert{séries de tempo} e \alert{gráfico de dispersão}.
- Outras funções são:
    - `hist()`: Cria histogramas.
    - `barplot()`: Diagrama de barras.
    - `boxplot()`: Diagrama de caixas.
